臺灣高等法院民事判決
110年度上易字第602號
上  訴  人  台灣電力股份有限公司

法定代理人  楊偉甫  

訴訟代理人  陳君漢律師
            陳玫瑰律師
            李昱葳律師
            卓素芬律師
被  上訴人  尤振海  
訴訟代理人  林鼎鈞律師
複  代理人  謝昀成律師
被  上訴人  楊式廉  
上列當事人間請求給付租金事件，上訴人對於中華民國110年3月
29日臺灣臺北地方法院108年度訴字第1373號第一審判決提起上
訴，本院於110年9月8日言詞辯論終結，判決如下：
    主      文
原判決除確定部分外廢棄。
上開廢棄部分，被上訴人在第一審之訴及假執行之聲請均駁回。
第一（除確定部分外）、二審訴訟費用，由被上訴人負擔。
    事實及理由
一、被上訴人楊式廉經合法通知，未於言詞辯論期日到場，核無
    民事訴訟法第386條所列各款情形，依上訴人聲請由其一造
    辯論而為判決，核無不合。
二、被上訴人主張：臺北市○○區○○段○○段○000地號土地（下稱系
    爭土地）原為伊等之被繼承人王玲玲（於民國93年1月16日
    死亡）所有，伊等於105年11月8日繼承登記為公同共有。上
    訴人至遲於92年間起，未通知或經王玲玲同意，即在系爭土
    地設置面積1.33平方公尺預鑄型人孔、面積0.98平方公尺方
    型手孔、面積共14.528平方公尺之6英吋高壓管路、5英吋低
    壓管路設備（下稱系爭設備），無權占用系爭土地，致伊等
    受有損害，爰依民法第179條、第184條第1項前段、電業法
    第41條規定，並按占用面積及土地公告現值計算，請求上訴
    人給付103年至107年相當於租金之不當得利，合計新臺幣（
    下同）189萬6,295元，並自擴張訴之聲明狀繕本送達翌日起
    至遷移系爭設備之日止，按年給付38萬0,366元，予伊等公
    同共有。原審判決上訴人應給付4萬0,353元，及自109年5月
    7日起至清償日止，按年息5%計算利息，暨應自109年5月7日
    起至將系爭設備遷離系爭土地之日止，按年給付8,664元，
    予被上訴人公同共有，並駁回被上訴人其餘之訴。上訴人不
    服，提起上訴。被上訴人尤振海答辯聲明：上訴駁回（原審
    判決駁回逾上開金額請求部分，未據被上訴人聲明不服，已
    確定）。
三、上訴人則以：系爭土地早已因臺北市政府公告為道路用地供
    公眾通行使用，為既成道路成立公用地役關係，被上訴人無
    法自由使用收益，土地之使用限制非伊所致，被上訴人稱其
    土地所有權受有限制係伊造成，實有誤解。且被上訴人亦無
    任何計畫使用系爭土地，其未受有任何損害，被上訴人復未
    指明因系爭設備究竟受有何實際損害，顯不符電業法第41條
    之要件，故其本件請求應無依據等語，資為抗辯。上訴聲明
    ：㈠原判決不利於上訴人部分廢棄。㈡上開廢棄部分，被上訴
    人在第一審之訴及其假執行之聲請均駁回。
四、查系爭土地原為王玲玲所有，其於93年1月16日死亡，由被
    上訴人於105年11月8日繼承登記為公同共有，上訴人於92年
    間在系爭土地上設置系爭設備（即面積1.33平方公尺預鑄型
    人孔、面積0.98平方公尺方型手孔、面積共14.528平方公尺
    《原審判決誤載為14.576平方公尺》之6英吋高壓管路、5英吋
    低壓管路）等事實，有王玲玲及被上訴人戶籍資料查詢結果
    、系爭土地登記謄本及異動索引、台電公司台北市區營業處
    106年6月9日書函可參（見原審卷第47至48、253、255、353
    、355、357、359、403頁），且為兩造所不爭（見本院卷第
    72、74頁），可信為真。
五、被上訴人主張上訴人未經同意在系爭土地設置系爭設備，無
    權占用土地致伊等受有損害，依電業法第41條規定請求上訴
    人給付4萬0,353元本息，及自109年5月7日起至將系爭設備
    遷離系爭土地之日止，按年給付8,664元等；為上訴人所否
    認，並以前詞置辯。經查：
  ㈠電業法第38條：「發電業或輸配電業因設置、施工或維護線
    路工程上之必要，得使用或通行公有土地及河川、溝渠、橋
    樑、堤防、道路、綠地、公園、林地等供公共使用之土地，
    並應事先通知其主管機關，依相關規定辦理。」，第39條第
    1項：「發電業或輸配電業於必要時，得於公、私有土地或
    建築物之上空及地下設置線路，但以不妨礙其原有之使用及
    安全為限。除緊急狀況外，並應於施工七日前事先書面通知
    其所有人或占有人；如所有人或占有人提出異議，得申請直
    轄市或縣（市）主管機關許可先行施工，並應於施工七日前
    ，以書面通知所有人或占有人。」，又前三條所訂各事項，
    應擇其無損失或損失最少之處所及方法為之；如有損失，應
    按損失之程度予以補償，電業法第41條亦有明定。參照其立
    法理由謂「條次變更。本條為原條文第五十三條移列。第
    三十八條至第四十條規定係屬法律明定發電業與輸配電業因
    設置線路之必要，造成特定對象之損失，爰需進行補償。
    原條文所謂損害係屬民法所規範之侵權行為，故如屬造成損
    害之情形，即可依民法相關規定，請求損害賠償，爰酌作文
    字修正，將損害修正為損失。」，而賠償損害之請求權，以
    受有實際損害為成立要件，若絕無損害即無賠償之可言（最
    高法院19年上字第363號民事判決先例參照）。是依上開規
    定請求損失補償者，應以實際上受有損失為前提，並按損失
    程度予以補償。另當事人主張有利於己之事實者，就其事實
    有舉證之責任。但法律別有規定，或依其情形顯失公平者，
    不在此限。民事訴訟法第277條亦有規定。系爭土地為私有
    ，現供道路使用，為被上訴人不爭執（見本院卷第73頁），
    則被上訴人主張因系爭設備致其等之系爭土地所有權受有限
    制，依電業法第41條規定請求損失補償，依上說明，被上訴
    人應就受有實際上損失之事實，負舉證之責。
　㈡被上訴人主張系爭土地雖為既成道路，但依都市計畫法第51
    條但書規定，土地所有權人仍得為原來之使用，或改為妨礙
    目的較輕之使用、收益之能權，即不妨礙作為道路使用之情
    形下，伊仍有使用收益之權，而大眾捷運法第19條亦規定大
    眾捷運系統因工程必要，得穿越公、私有土地及其土地改良
    物之上空或地下，但應支付相當補償等，上訴人設置系爭設
    備，將會造成系爭土地所有權能受有相對應之損害，而依常
    情使用他人土地，可獲得相當於租金之利益，在伊等尚未完
    全喪失對土地使用收益權利之情形下，上訴人應依電業法第
    41條規定，給付相當於租金之補償云云。然：
　⑴系爭土地係於51年9月1日即經公告為道路用地，供作道路使
    用，有臺北市政府都市發展局都市計畫公共設施用地及土地
    使用分區證明書、臺北市政府工務局新建工程處書函可參（
    見原審卷第111至113頁），是被上訴人未能使用系爭土地一
    事，早於51年9月1日即因台北市政府公告為道路用地供作道
    路使用迄今，並非因上訴人於92年設置系爭設備所造成，可
    見系爭土地之使用受到限制與上訴人無關。又被上訴人並未
    提出實際上有何利用系爭土地之地下空間之計畫及相關資料
    ，並因未能使用系爭土地之地下空間受有何等實際損失之事
    證，其僅為抽象主張仍有可能會使用系爭土地之地下空間，
    可能因此受有損害云云，並無依據。
　⑵依電業法第41條規定請求損失補償者，係以實際上受有損失
    為前提，並按損失程度予以補償，已如上述。故被上訴人應
    先舉證所受損害之具體內容為何，上訴人始有依其受損程度
    給付補償之必要。惟被上訴人於原審稱「…（原告《即被上訴
    人》既不爭執本件土地係供作道路使用，原告無法占有使用
    收益，原告何來相當於租金之損害？）我們認為供作道路使
    用只是對所有權人的限制，我們認為原告既然為所有權人，
    被告要在本件土地上設置設施，就必須與所有權人訂立有償
    的契約，給付使用對價…」（見原審卷第341頁之109年12月1
    0日言詞辯論筆錄），於本院復稱「…（所受損害為何？）既
    然被上訴人尚未完全喪失系爭土地使用受益的權利，基於使
    用他人土地應可獲得相當於租金的利益，而上訴人卻未支付
    任何對價，造成被上訴人受有相當於租金的損害…」（見本
    院卷第73頁之110年8月16日準備程序時筆錄），是依被上訴
    人所稱之受有損害，係指其等未能獲取上訴人使用系爭土地
    所應支付之對價，並非其等實際上所受到之損害，顯與法律
    規定之要件不符，因被上訴人既未舉證實際受損為何，則其
    依電業法第41條規定請求上訴人補償所受損失，應不可採。
　㈢至於被上訴人稱依都市計畫法第51條但書規定，土地所有權
    人仍得為原來之使用，或改為妨礙目的較輕之使用、收益之
    能權，大眾捷運法第19條亦規定大眾捷運系統因工程必要，
    得穿越公、私有土地及其土地改良物之上空或地下，即不妨
    礙作為道路使用下，伊仍有使用收益之權，故上訴人應支付
    相當補償等；惟被上訴人並未舉證就不妨害系爭土地做為公
    用道路使用之情形下，其有何用使用計畫，或有何大眾捷運
    系統因工程必要而須穿越系爭土地地下之事實，故被上訴人
    僅空言主張，自不足採。另其以最高法院88年台上字第1305
    號判決、94年台上字第2262號、本院90年度重上更一字第3
    號之判決，做為本件請求之依據，因上開判決所示內容，均
    與本件情況不相同，無從比附援引，亦非可採。
六、綜上所述，依被上訴人所提事證，不足證明其等就已列為公
    用道路使用之系爭土地，有因系爭設備而受有實際上之損失
    。從而，被上訴人主張依電業法第41條規定，請求上訴人補
    償所受損失，為無理由，應予駁回。原審就此部分為上訴人
    敗訴之判決，尚有未洽，上訴意旨指摘原判決此部分不當，
    求予廢棄改判，為有理由，爰由本院予以廢棄，並改判如主
    文第2項所示。
七、本件事證已臻明確，兩造其餘之攻擊或防禦方法及所用之證
    據，經本院斟酌後，認為均不足以影響本判決之結果，爰不
    逐一論列，附此敘明。
八、據上論結，本件上訴為有理由，依民事訴訟法第463條、第3
    85條第1項前段、第450條、第78條，判決如主文。　　
中　　華　　民　　國　　110 　年　　9 　　月　　29　　日
                  民事第十九庭  
                      審判長法  官  魏麗娟
                            法  官  張婷妮
                            法  官  潘進柳
正本係照原本作成。
不得上訴。
中　　華　　民　　國　　110 　年　　9 　　月　　30　　日

  　　　　　　　　　　　　　書記官  廖婷璇